【裁判字號】    94,訴,6325
【裁判日期】    950616
【裁判案由】    返還價金
【裁判全文】
臺灣臺北地方法院民事判決              94年度訴字第6325號
原      告  僑聯建設股份有限公司
法定代理人  丙○○
訴訟代理人  劉智園律師
被      告  北大欣股份有限公司
法定代理人  甲○○
訴訟代理人  李逸文律師
複 代理 人  謝坤皇律師
上列當事人間返還價金事件，本院於民國95年6月2日言詞辯論終
結，判決如下：
    主  文
被告應給付原告新台幣參拾壹萬柒仟伍佰貳拾元，及自民國九十
三年十二月三十一日起至清償日止，按年息百分之五計算之利息
。
原告其餘之訴駁回。
訴訟費用由被告負擔三分之一，餘由原告負擔。
本判決原告勝訴部分，於原告以新台幣拾壹萬元或同面額之台灣
土地銀行無記名可轉讓定期存單為被告供擔保後，得假執行，但
被告如以新台幣參拾壹萬柒仟伍佰貳拾元或同面額之台灣中小企
業銀行一年期無記名可轉讓定期存單為原告預供擔保，得免為假
執行。
原告其餘假執行之聲請駁回。
    事實及理由
一、原告起訴主張：其於民國（下同）93年6月向被告訂購一批
    多摩石外牆磁磚（即PDH9067R及PDH9067AR磁磚），並於簽
    訂工程契約（下稱本件契約）時，依約給付被告訂金（15%
    計）新台幣（下同）317,520元，惟因被告試燒之成品均與
    原確認樣本色差太大，且交貨期限亦已遲延，在原告催促趕
    貨情況下，被告亦無信心短期內能燒製與原樣品相符之成品
    ，乃建議改換大石（即大石磁磚編號PDH9332Y、PDH933
    2A）並調高單價，經兩造於93年11月2日協調會會議同意，
    訂於同年月20日至25日交貨。詎因被告仍無法依約定於93年
    11月25日前交貨，且於93年12月28日以傳真函取消前揭訂單
    合約，顯無履約誠意，原告即於93年12月29日以台北敦南郵
    局第36號存證信函同意解除本件契約，並請求返還訂金，然
    被告迄今仍未返還上開訂金317,520元。又依本件契約第9條
    約定，原告就被告自93年11月26日起至93年12月30日止（計
    35日）逾期交貨乙事，依民法第260條規定解除權之行使不
    妨礙損害賠償之規定，原告尚可主張逾期罰款權利，以總價
    款百分之一計乘以35日合計705,600元（不含營業稅）（計
    算式：480,000×4＋30,000×3.2＝2,016,000÷100×35＝
    705,600）。為此，爰依民法第259條第2款請求返還訂金31
    7,520元及自93年12月30日起至清償日止按年息5%計算之利
    息，暨依民法第260條、本件契約第9條約定請求逾期交貨罰
    款705,600元等語。並聲明：（一）被告應給付原告317,520
    元暨自93年12月31日起至清償日止按年息5%計算之利息。（
    二）被告應給付原告705,600元暨自本訴狀繕本送達翌日起
    算至清償日止按年息5%計算之利息。（三）願供現金或等值
    土地銀行無記名可轉讓定期存單為擔保，請准宣告假執行。
二、被告辯以：本件契約起因於93年6月間，原告因辦理臨沂街
    建案需要，向被告訂製多摩石外牆磁磚（PDH9067R及PDH906
    7AR），並約定於93年10月間交付該標的物。被告依例先燒
    製樣品供原告確認，並經原告公司戊○○經理簽名確認後，
    被告隨即委請訴外人中泰陶瓷股份有限公司於93年9月20日
    將該批多摩石外牆磁磚燒製完成。詎原告事後竟以建案設計
    師認為該批磁磚之色感無法彰顯其設計理念為由，拒絕受領
    該批磁磚。被告本於服務客戶之理念，決定自行吸收該批定
    製品之損失。嗣雙方於93年11月2日召開協調會，並合意變
    更給付標的為大石系列磁磚（PDH9332Y及PDH9332A），並
    約定新交付日期為93年11月20日至25日間。上開協調會後，
    被告即積極與訴外人白馬窯業股份有限公司（以下簡稱「白
    馬窯業」）接洽燒製上開訂製磁磚事宜。並於樣品燒製後，
    多次派員前往原告處所請求確認樣品色樣是否符合原告需求
    ，以便與白馬窯業排定大量燒製時間。惟原告卻常以董事長
    不在、總經理在忙及董事長特別助理無權決定等理由一再推
    託，遲遲不為決定。雖經被告告知，若原告未能確認樣品，
    被告無從安排燒製，但原告仍藉故置之不理。又因白馬窯業
    有其既定之排燒行程，非可任由被告之要求而隨時燒製，被
    告乃一方面請求白馬窯業特別寬待，優先處理被告之訂單，
    並得到白馬窯業之配合，預先排定於94年1月3日至94年1月1
     0日供被告使用，以便原告確認色樣後，得立即進行燒製；
    另一方面則於93年12月22日早，將該預定排程一事告知原告
    ，請求原告確認色樣，並將確認單簽回，惟原告仍置之不理
    。直至93年12月24日晚，原告公司董事長特助丁○○致電被
    告表示色樣可接受，欲進行排燒。經被告要求原告應將確認
    單簽回，原告卻藉口拒絕。由於該契約之履行一再拖延，被
    告迫於無奈，遂於93年12月28日去函原告，表示欲解除契約
    ，並得原告同意。是本件契約之所以解除無法履行，非出於
    被告之過失，而係因原告不盡其協力義務所致。本件契約之
    履行，須經原告履行其確認試燒樣品之協力義務後，被告始
    能完成。被告既已定相當期限催告原告履行該義務，惟原告
    不於該期限內為之，依民法第507條規定，被告自得解除本
    件契約，且本件契約係因可歸責於原告事由不能履行，故原
    告請訴被告返還定金及給付違約金，均無理由等語。並聲明
    ：原告之訴駁回，如受不利之判決，願以現金或臺灣中小企
    業銀行一年期無記名可轉讓定存單供擔保請准宣告免為假執
    行。
三、兩造不爭執之事實：（本院94年12月21日言詞辯論筆錄）
（一）原告於93年6月間與被告簽立工程契約書，原告向被告訂
      購多摩石外牆磁磚PDH9067R及PDH9067AR如原證一，被告
      並於93年9月15日收受原告所交付之定金（開立支票一紙
      面額31萬7520元整，已兌現）如原證二，並約定於93年10
      月間交付該標的物，嗣雙方於93年11月2日合意變更給付
      之標的物，改為大石系列磁磚（PDH9332Y、PDH9332A）
      ，並約定於93年11月20日至93年11月25日間交付如原證三
      。
（二）原證四、五為真正，雙方並於93年12月30日解除契約。
（三）原告對於被告債務之履行有協力之義務即確認燒製後樣品
      色樣。
四、本件爭點：（本院94年12月21日言詞辯論筆錄）
（一）本件契約屬買賣契約或承攬契約？
（二）原告對於被告債務之履行是否已盡協力之義務？被告之債
      務無法履行是否可歸責於原告？
（三）原告請求返還價金及逾期罰款有無理由？
    爰分述之如下：
（一）本件契約屬買賣契約或承攬契約？
  １、按稱承攬者，謂當事人約定，一方為他方完成一定之工作
      ，他方俟工作完成，給付報酬之契約。約定由承攬人供給
      材料者，其材料之價額，推定為報酬之一部。民法第490
      條定有明文。又契約之定性，應依其所約定之給付內容而
      定，不受契約名稱之拘束，亦不以契約內容之用語為唯一
      認定基準。
  ２、經查：本件契約之性質，依該契約之立工程契約書人雖係
      記載：「僑聯建設股份有限公司（以下稱買方）、北大欣
      股份有限公司（以下稱賣方）」，惟於本件契約第12條後
      段手寫部分則五穀載有：「本產品屬客訂品，不可退貨。
      」等語（本院94年度北補字第431號卷第6頁正、反面），
      可知，本件契約之標的物係屬「客訂品」，被告係依原告
      之指示燒製磁磚原告所要求之磁磚，是為本件契約標的之
      權利義務關係者，乃被告依原告之指示，以被告自己之材
      料完成一定之工作物，並於工作物完成後交付予原告，原
      告則依約給付價金予被告，其重點在於一定工作物之完成
      ，非僅為標的物所有權之移轉，依上開說明，自應定性本
      件契約之性質為承攬契約。
（二）原告對於被告債務之履行是否已盡協力之義務？被告之債
      務無法履行是否可歸責於原告？
  １、按「工作需定作人之行為始能完成者，而定作人不為其行
      為時，承攬人得定相當期限，催告定作人為之。定作人不
      於前項期限內為其行為者，承攬人得解除契約，並得請求
      賠償因契約解除而生之損害。」民法第507條訂有明文。
  ２、經查：
    (1)本件契約之標的物，依兩造於93年11月2日之會議紀錄d點
      所載：「大石價錢山型磚5元/支，平磚4元/支」（本院
      94年度北補字第431號卷第9頁），及證人乙○○、丁○○
      於本院審理時分別證稱：「（問：你是否了解原告與被告
      訂購磁磚種類是什麼？）山型磚及平磚。」、「我們訂了
      平磚及山型磚……」等語（本院卷95年2月15日言詞辯論
      筆錄），可知，本件契約之標的物，係山型磚與平磚。
    (2)再依證人乙○○、丁○○於本院審理時分別證稱：「（問
      ：原告需要何種面？）我一直以為要燒面，後來才知道要
      平面。」、「（問：會議紀錄中購買之山型磚及平磚是指
      燒面或平面？）會議紀錄中購買是指燒面。」等語（本院
      卷95年2月15日言詞辯論筆錄），足見，本件契約之標的
      物，兩造原係合意「燒面」之山型磚與平磚。
    (3)惟於兩造確認試燒本件契約標的物時，據證人乙○○於本
      院審理時證稱：「……11月26日我送山型燒面磚到原告公
      司，戊○○與我確認是ok的，但戊○○說要山型平面的而
      不是山型燒面的……」等語，並有同日戊○○所簽之山型
      燒面磚，及外牆試燒申請單1紙在卷可憑；然證人丁○○
      雖於上開審判期日則證稱：「我們從頭至尾都說要燒面的
      而非平面的，當時（11月26日）山型磚已經確認了，我本
      人在場，戊○○是說再燒平磚來看看，而非僅是燒山型磚
      ，並非說是要平面的。」、「戊○○說山型磚已經確認好
      了，但為了保險起見所以又燒一隻平磚來看看，戊○○有
      沒有說平磚我不知道，這是我猜測的。」等語，顯見，兩
      造對於本件契約標的物，係仍維持「燒面」之山型磚與平
      磚，或變更為「平面」之山型磚與平磚，發生意思表示不
      一致之情形。
    (4)兩造發生如上意思表示不一致之情形後，被告雖曾於93年
      12月22日，將該預定試燒排程告知原告，請求原告確認色
      樣，並於同日18時以前將確認單簽回，有被告提出之工務
      聯絡單可憑，惟依該聯絡單主旨係記載：「PDH9332Y、PD
      H9332A生產前置作業之配合」，而上開之「Y」、「A」所
      代表之意義分別係山型平面及平磚平面，亦據證人乙○○
      證述屬實，是被告請求原告履行之協力義務，是否係兩造
      合意之「標的」，已有可疑，且依上述之聯絡單被告催告
      原告履行確認之期間，亦僅不到1日之時間，故被告上開
      之催告，亦難謂已定相當之期間催告原告履行，核與前開
      民法第507條之規定不符，是被告於93年12月28日解除之
      本件契約，自非合法。
    (5)被告於93年12月28日解除本件契約之意思表示雖非合法，
      惟原告亦於同年月29日同意解除本件契約，有存證信函及
      回執可憑，解釋當事人之真意，應認兩造均有不再履行本
      件契約，而有解除本件契約之意思，是應認本件契約係因
      兩造之合意而解除，且係因不可歸責於雙方當事人之事由
      ，致不能履行。
（三）原告請求返還價金及逾期罰款有無理由？
  １、按「契約因不可歸責於雙方當事人之事由，致不能履行時
      ，定金應返還之。」民法第249條第4款定有明文。又本件
      契約第9條約定：「賣方（被告）未能如期交貨，罰款以
      交貨日起每逾1日罰款總價百分之一。」，有本件契約書
      可按。
  ２、經查：本件契約係因不可歸責於雙方當事人之事由，致不
      能履行，已如前述，則依民法第249條之規定，自可請求
      被告返還訂金317,520元及自93年12月31日起至清償日止
      按年息5%計算之利息。至原告依民法第260條、本件契約
      第9條約定請求逾期交貨罰款705,600元部分，因本件契約
      係因不可歸責於雙方當事人之事由，兩造合意解除，而無
      本件契約第9條約定之適用，是就此部分，原告自無再依
      上述約款請求被告給付之權。
五、綜上所述，原告本於民法第259條第2款請求返還訂金317,52
    0元及自93年12月30日起至清償日止按年息5%計算之利息部
    分，為有理由，應予准許。至依民法第260條、本件契約第9
    條約定請求逾期交貨罰款705,600元部分，則無理由，應予
    駁回。
六、本件事證已臻明確，兩造其餘攻擊防禦方法，於本判決結果
    不生影響，爰不一一論述，併此敘明。
七、兩造陳明願供擔保，聲請宣告假執行或免為假執行，經核原
    告勝訴部分，合於法律規定，爰分別酌定相當之擔保金額宣
    告之；原告其餘假執行之聲請，因訴之駁回而失所依據，不
    予准許。
八、據上論結，本件原告之訴，為一部有理由，一部無理由，並
    依民事訴訟法第79條、第390條第2項、第392條第2項，判決
    如主文。
中    華    民    國    95    年    6    月    16    日
                  民事第四庭    法  官  陳邦豪
以上正本係照原本作成。
如對本判決上訴，須於判決送達後二十日之不變期間內，向本院
提出上訴狀。
中    華    民    國    95    年    6    月    16    日
                                書記官  薛德芬


司法院資訊處製作；財團法人民間司法改革基金會備份。
